【裁判字號】    90,訴,1821
【裁判日期】    901204
【裁判案由】    公司法
【裁判全文】
臺灣板橋地方法院刑事判決                          九十年度訴字第一八二一號
    公  訴  人  臺灣板橋地方法院檢察署檢察官
    被      告  甲○○
    選任辯護人  賴振宗
右列被告因違反公司法案件，經檢察官提起公訴（九十年度偵字第七九二五號），本
院判決如左：
    主  文
甲○○共同公司負責人，公司應收之股款，股東並未實際繳納而以申請文件表明收足
，處有期徒刑肆月，如易科罰金，以參佰元折算壹日。
    事  實
一、甲○○係設於桃園縣龜山鄉○○路一０八號之「友立交通有限公司」（以下簡稱
    ：友立公司）之負責人，於民國八十八年一月間，因當時景氣較佳，貨運運輸需
    求旺盛，伊原先在台北縣中和市○○路○段四四九巷二十一號所成立之「友聖交
    通有限公司」、「友大交通有限公司」（以下簡稱：友聖公司、友大公司）已不
    敷需求，乃思於桃園地區再設立友立公司，以應付市場需求。甲○○明知公司應
    收之股款，股東應實際繳納，不得以申請文件表明收足，以確保股本之充實，仍
    於八十八年一月間，辦理友立公司設立登記時，與魏啟山、林淑琴（均由台灣板
    橋地方法院檢察署另案偵辦中）二人，共同基於犯意之聯絡及行為之分擔，經由
    魏啟山居間介紹，於八十八年一月下旬某日，以每日新台幣（下同）一萬二千五
    百元之利息，向林淑琴調借二千五百萬元之現款後，於同年月二十二日存入友立
    公司籌備處於中國農民銀行新莊分行所開設之活期存款帳戶：00000000
    000帳號內，以取得設立公司時所須備置以供主管機關審核之資金證明，俾得
    以向前台灣省政府建設廳辦理設立登記，並作成不實之友立公司股東繳納股款明
    細表，再檢同上開帳戶存摺及不實之股東繳納股款明細表等申請文件表明收足，
    於八十八年一月二十三日委請不知情之會計師劉玉芝查核後，持以向前台灣省政
    府建設廳申請辦理公司設立登記，而於八十八年二月二日經核准設立登記。惟甲
    ○○未俟核准，即於八十八年一月二十五日，將存入前揭帳戶內之現款二千五百
    萬元中之二千二百萬元提領分二次轉存至「俊明交通有限公司籌備處、周麗雲」
    帳戶，及於同年月二十六日提領前開帳戶中之二百九十九萬九千元轉存入其他籌
    備公司之帳戶。嗣於八十九年一月間，因財政部對中國農民銀行新莊分行辦理金
    融業務檢查時，發現包含友立公司在內有多戶公司籌備處帳戶內之資金往來異常
    ，且均係同一鉅資循環提供作為頭寸以充各該公司籌備處驗資之用，而為經濟部
    函請財政部檢送相關檢查資料稽核後，始查悉上情。
二、案經經濟部函送台灣桃園地方法院檢察署檢察官呈請台灣高等法院檢察署令轉台
    灣板橋地方法院檢察署檢察官偵查起訴。
    理  由
一、右揭事實，業據被告甲○○坦承不諱，核與證人即友立公司之股東巫玉如、詹錦
    連、許建上、張瑞芳於台灣桃園地方法院檢察署訊問時證稱：彼等均有出資，但
    不足額等語，及證人魏啟山於偵查中證稱：因被告告以設立公司資金不足，託伊
    幫忙找朋友借錢，伊乃介紹被告向林淑琴借款等語，證人林淑琴於偵查中證稱：
    被告借錢當時係表示要設立公司等語，均相符合，並有友立公司設立登記事項卡
    、公司設立登記資本額查核報告書、友立公司股東繳納股款明細表、友立公司籌
    備處於中國農民銀行新莊分行設立之00000000000號活期存款帳戶存
    摺內頁，前開帳戶於八十八年一月二十二日至同年月二十六日止之存款對帳單、
    中國農民銀行新莊分行之存摺存款存入憑條、存摺存款取款憑條、匯款申請書代
    收入傳票等影本附卷可稽，是被告之自白與事實相符。從而，本件事證明確，被
    告犯行，堪以認定。
二、至辯護意旨略謂：被告本件被訴違反公司法之犯行，與被告前於八十五年五月間
    八十六年八月間先後設立友聖公司、友大公司時亦以同樣方法違反公司法之犯行
    ，係連續犯關係，而前開二次犯行業經本院判處罪刑，現於台灣高等法院審理中
    ，是本件應為不受理判決之諭知云云。經查，本件被告於八十五年五月間、八十
    六年八月間先後設立友聖公司、友大公司時，雖係亦以同樣方法透過魏啟山向林
    淑琴調借現金，虛報公司應收之股款，股東已實際繳納之方式，二次違反公司法
    之犯行，惟經本院審理後認被告前開二次犯行係各別起意，故於九十年九月二十
    一日將被告分別判處拘投四十日，併科罰金五萬元，及拘投五十日，併科罰金五
    萬元，並定執行刑為拘投八十日，併科罰金九萬元，有本院九十年度訴字第一二
    七五號判決影本乙份在卷可參。本件被告本次違反公司法之時間係在八十八年一
    月間，與其前開末一次犯行之時間八十六年八月間，中間相距約有一年五個月之
    時間，已難認二次犯行之犯罪時間緊接，且被告供稱：伊係因當時之景氣較佳，
    貨運業旺盛，桃園地區有此貨運需求，才會在桃園地區成立友立公司云云，亦見
    被告本件在桃園地區成立友立公司以供當地貨運需求，係另行起意為之，與其於
    八十五年五月間、八十六年八月間先後設立友聖公司、友大公司時之二次違反公
    司法犯行，並非基於同一之概括犯意，自非連續犯之裁判上一罪關係，是辯護意
    旨認係連續犯之關係，容有誤會。
三、核被告所為，係犯修正前公司法第九條第三項之公司應收股款，股東並未實際繳
    納，而以申請文件表明收足罪（被告八十八年一月間之行為後，公司法第九條第
    三項之規定業經修正為第九條第一項，並於九十年十一月十二日公布，於同年月
    十四日生效，經比較新舊法之規定，除新法關於法定刑罰金部分之規定修正為新
    台幣五十萬元以上二百五十萬元以下外，其餘均與舊法相同，而舊法關於法定刑
    罰金之規定係新台幣六萬元以下，經新舊法比較結果，以被告行為時之舊法對被
    告較為有利，爰依刑法第二條第一項但書之規定，適用行為時之公司法第九條第
    三項之規定處斷）。又被告係公司負責人與前開不具負責人身份之魏啟山、林淑
    琴間，就上開犯行互有之犯意聯絡與行為之分擔，應論以共同正犯，而魏啟山、
    林淑琴等不具負責人身份之人，依刑法第三十一條第一項身份犯規定，以共同正
    犯論。爰審酌被告因貪圖一時便利，竟一再恣意以不實資本證明文件申請設立公
    司，非但違背公司法維護公司財務健全之立法本旨，亦增加交易相對人之潛在交
    易風險，及被告犯罪之目的、手段，暨及犯罪後態度等一切情狀，量處如主文所
    示之刑；又被告行為後原刑法第四十一條之規定：「犯最重本刑為三年以下有期
    徒刑之刑之罪，而受六月以下有期徒刑或拘役之宣告，因身體、教育、職業或家
    庭之關係或其他正當事由，執行顯有困難者，得以一元以上三元以下折算一日，
    易科罰金。」，已於九十年一月四日經修正為刑法第四十一條第一項，該規定為
    ：「犯最重本刑為五年以下有期徒刑之刑之罪，而受六月以下有期徒刑或拘役之
    宣告，因身體、教育、職業或家庭之關係或其他正當事由，執行顯有困難者，得
    以一元以上三元以下折算一日，易科罰金。但確因不執行所宣告之刑，難收矯正
    之效，或難以維持法秩序者，不在此限。」，並於同年月十日經總統公布施行，
    經新舊法比較結果，以修正後之新法對被告較為有利，爰依裁判之新法，諭知易
    科罰金之折算標準，以示懲儆。
據上論斷，應依刑事訴訟法第二百九十九條第一項前段，修正前公司法第九條第三項
，刑法第二條第一項前段、但書、第十一條前段、第二十八條、第四十一條第一項，
罰金罰鍰提高標準條例第二條，判決如主文。
本案經檢察官黃彥琿到庭執行職務。
中      華      民      國      九十    年      十二    月      四      日
            臺灣板橋地方法院刑事第四庭
                                        法  官  高  明  德
右正本證明與原本無異。
如不服本判決，應於判決送達後十日內，向本院提出上訴狀。
                                        書記官  高  玉  彬
中      華      民      國      九十    年      十二    月      四      日
附錄本案所犯法條全文
公司法第九條：
公司設立登記後，如發現其設立登記或其他登記事項，有違法情事時，公司負責人各
處一年以下有期徒刑、拘役或科或併科新臺幣六萬元以下罰金。
公司負責人對於前項登記事項，為虛偽之記載者，依刑法或特別刑法有關規定處罰。
公司應收之股款，股東並未實際繳納，而以申請文件表明收足，或股東雖已繳納而於
登記後將股款發還股東，或任由股東收回者，公司負責人各處五年以下有期徒刑、拘
役或科或併科新臺幣六萬元以下罰金。
前三項裁判確定後，由法院檢察處通知中央主管機關撤銷其登記。


司法院資訊處製作；財團法人民間司法改革基金會備份。
